臺灣高等法院高雄分院刑事判決　　　　　　　　　九十一年度上易字第一六六二號
　　上訴人　台灣高雄地方法院檢察署檢察官
　　被　告　　　乙○○　　女五.
右上訴人因被告誹謗案件，不服臺灣高雄地方法院九十年度易字第一○一八號中華民
國九十一年十月廿二日第一審判決（起訴案號：臺灣高雄地方法院檢察署八十九年度
偵字第一五二三八號），提起上訴，本院判決如左：
      主  文
上訴駁回。
      理  由
一、公訴意旨略以：被告乙○○基於誹謗之概括犯意，於民國八十八年一月二十、二
    十一、二十六及二十七日間，在高雄市○○區○○路一五五號光慶工程顧問股份
    有限公司前，意圖誹謗告訴人甲○○，利用不知情之媒體工作者散布於眾，而指
    摘或傳述「甲○○大騙子、欺負弱小女子」等不實言論，予不知情之媒體工作人
    員採訪，致先後被刊載於中時晚報、中國時報、臺灣新聞報、聯合報、自由時報
    、民眾日報等刊物，足以毀損告訴人甲○○之名譽，因認被告乙○○涉有刑法第
    三百十條第二項之加重誹謗罪嫌。
二、公訴人認被告乙○○涉有加重誹謗罪嫌，無非以右揭誹謗之事實，業經告訴人甲
    ○○指訴綦詳，復有刊登「甲○○大騙子、欺負弱小女子」等字樣之剪報附卷可
    稽等語，為其論據。
三、訊之被告乙○○對於身穿寫有「甲○○大騙子、欺負弱小女子」白布條至告訴人
    之公司大樓前靜坐抗議之事實，固坦承不諱，惟堅詞否認有何誹謗犯行，辯稱：
    我於八十二年間以其所有房地向高雄第十信用合作社（即泛亞銀行前身）抵押貸
    款新台幣（下同）一千五百萬元後，告訴人甲○○先向我借款八百五十萬元，還
    清後於八十四年二月十六日再向我借款六百萬元，屆期告訴人非但未清償，更於
    八十五年二月間分三次向我借款共計一百七十萬元，累計共積欠我七百七十萬元
    借款未還，復於八十四、八十五年間因財務困難分別向中央信託局及臺灣中小企
    業銀行辦理信用貸款三百三十萬元、二百五十萬元時，騙我當保證人，因而導致
    我所有房地被銀行申請法院查封拍賣，致我生活陷入困境，然告訴人竟避不見面
    ，亦未償還借款本息，現在還欠我七百多萬元，我不得已才身穿白布條至告訴人
    公司前抗議要告訴人還錢，記者非我通知來，我並無誹謗之意思等語。經查：
（一）被告乙○○於八十二年間以其所有房地向高雄第十信用合作社（即泛亞銀行前
      身）抵押貸得一千五百萬元後，於八十二年二月八日借款予告訴人甲○○八百
      五十萬元，約定利息一分半，嗣於八十四年二月八日到期還清；告訴人復於八
      十四年二月十六日再向被告借款六百萬元，約定利息一分八，清償日原為八十
      五年二月十六日，屆期因告訴人甲○○財務困難無法償還借款本金，而要求展
      延半年清償並提高利息至二分，惟告訴人僅支付借款之部分利息，屆期並無法
      清償六百萬元之借款，復於八十五年二月十、二十三及二十八日分三次向被告
      乙○○借款共計一百七十萬元，約定利息三分，亦僅支付一或二期之借款利息
      後，即無法清償借款本利，上開借款累計共有七百七十萬元，且告訴人甲○○
      於八十五年四月後即無力繳納借款本息，至今仍未清償完畢之事實，業據被告
      乙○○於原審訊問時供述甚詳（見九十一年七月十八日原審訊問筆錄），核與
      告訴人甲○○於偵審中指述借款之情節相符（見九十一年九月十七日原審訊問
      筆錄），並有告訴人所提出之聲明書、大公法國際聯合法律事務所八十七年十
      月十四日律師函（見偵查卷第二十五、三十二頁）、泛亞商業銀行苓雅分行九
      十一年九月十九日（九一）泛苓發字第二九四○號函復之借貸相關資料及繳息
      明細、告訴人與被告間八十六年八月十六日、八十七年七月一日之財務往來明
      細各一份在卷可參。又告訴人於八十四年六月二十八日及八十五年二月十四日
      ，向中央信託局成功分局及台灣中小企業銀行東高雄分行，以被告為連帶保證
      人分別貸款三百三十萬元及二百五十萬元之情事，業經告訴人與被告於原審審
      理中供陳一致（見九十一年十月八日原審審判筆錄），嗣告訴人即未按期繳納
      上開貸款利息，迭經中央信託局成功分局聲請法院裁定強制執行，及台灣中小
      企業銀行東高雄分行取得台灣高雄地方法院民事判決為執行名義後，向該院申
      請併案強制執行被告之財產等情，亦有台灣高雄地方法院八十五年度票字第一
      ○八六○號民事裁定、八十五年度全字第二三四一號民事裁定、八十五年度訴
      字第一八六五號民事判決及八十七年度高嘉民良字八十七年執字第二八二號民
      事執行處通知影本各一份附卷可稽。由此可見，被告乙○○確因告訴人積欠有
      七百七十萬元之借款本利未按期償還，復為告訴人上揭銀行貸款之連帶保證人
      而受告訴人甲○○未繳貸款利息之拖累，自八十五年四月起被告即背負龐大之
      七百七十萬元借款本息及連帶保證之債務，導致其所有財產被銀行查封拍賣之
      事實，至堪認定，是以被告乙○○辯稱至告訴人甲○○之公司前穿白布條抗議
      目的係要告訴人甲○○還錢等語，應非虛假，堪可採信。
（二）告訴人甲○○雖指稱：我於八十五年四月間財務因難時，業已提供其所有七筆
      土地予被告設定抵押權云云。惟查上開土地被告係設定第三順位之抵押權，前
      已為臺灣中小企業銀行、林枚君分別設有第一順位四千八百萬元之抵押權及第
      二順位六百萬元之抵押權，且上開土地經臺灣屏東地方法院查封拍賣後仍不足
      清償而未拍賣之事實，業據告訴人於原審訊問時供陳明確（見九十一年九月十
      七日原審訊問筆錄），復有該七筆土地之土地登記謄本附卷可佐，上開土地前
      經查封拍賣而不足清償，且被告設定之抵押權既係第三順位，衡情被告當無完
      全受償之可能，至為灼然，足見被告就上開土地設定第三順位抵押權之情事，
      並不足以供其借款債權之擔保。又告訴人雖與被告協議自八十七年開始償還借
      款本息，並於八十七年一至十一月間，每月曾償還被告十萬元之借款利息，業
      據告訴人於原審調查中指述明確（見九十一年九月十七日原審訊問筆錄），並
      有還款乙○○明細一紙（見偵查卷第七二頁）及國內匯款執據十紙（見八十八
      年度易字第三一二九號恐嚇案刑事卷宗第五十四至五十八頁）附卷可按，惟告
      訴人於八十五年四月即提供土地予被告乙○○設定抵押權後，即未清償積欠被
      告乙○○前揭七百七十萬元借款本利之事實，業據其自承在卷（見九十一年九
      月十七日原審訊問筆錄），雖告訴人甲○○於八十七年一至十一月間每月償還
      被告十萬元之借款利息，然已無法改變被告乙○○之財產被銀行查封而陷於困
      境之事實，且自八十七年十二月迄八十八年一月二十日被告至告訴人之公司抗
      議之前，告訴人甲○○亦未按期償付被告乙○○約定之十萬元借款利息，致被
      告乙○○無從減緩其所負擔前述之龐大銀行貸款債務，而面臨其所有財產遭銀
      行拍賣之危機。是告訴人未能持續給付被告乙○○借款利息此舉，對於被告乙
      ○○所造成之債務壓力之深，實不難想見，則被告乙○○因告訴人未能履行其
      償還借款利息承諾而受此委屈，認其係受告訴人所欺騙，亦核屬人情之常，準
      此，被告乙○○以此立場指述告訴人甲○○是騙子而受欺負等語，及身穿白布
      條至告訴人甲○○之公司前抗議之舉，核均屬自衛之行徑，應僅係單純出自追
      討借款之意而發表言論，主觀上難認有何誹謗之不法犯意。況被告因與告訴人
      之債務糾紛尚未解決，而於八十八年一月二十六日攜帶汽油至告訴人甲○○之
      公司，並將汽油淋灑在身上企圖以自焚方式催討債務之行為，業經台灣高雄地
      方法院判處拘役五十日，如易科罰金以三百元折算一日，復經本院駁回上訴確
      定之事實，有台灣高雄地方法院八十八年度易字第三一二九號刑事判決書及本
      院八十九年度上易字第五九○號刑事判決書各一份附卷可按，並經原審調閱八
      十八年度易字第三一二九號刑事恐嚇案件卷宗全卷查核無訛，可見被告乙○○
      向告訴人催討借款債務之手段，已達如此激烈之程度，是縱其未循正當途徑向
      告訴人甲○○催討借款，然被告乙○○主觀上應已無毀損告訴人甲○○名譽之
      意圖，否則焉會有在其身上淋灑汽油企圖自焚之如此極端方式，而不顧自身生
      命安全，向告訴人甲○○催討其所積欠借款債務之理，由此益見被告並無誹謗
      之犯意至明。
（三）至公訴人認被告乙○○身穿白布條至告訴人甲○○之公司大樓前抗議，並意圖
      利用不知情之多家新聞媒體加以採訪報導散布於眾，致告訴人甲○○名譽受損
      一節云云。然被告乙○○此舉縱係提供新聞報導素材，惟對於新聞媒體是否刊
      載及如何報導，並無決定權利，而新聞媒體因見告訴人甲○○及被告雙方身分
      之特殊性，認具有新聞價值，而對此事披露報導，既非出於被告乙○○之散布
      行徑，亦非當然受被告乙○○利用之散布工具，況被告客觀上雖有身穿白布條
      抗議之舉動，然主觀上並無誹謗之犯意，已如前述，據此尚難認被告乙○○有
      毀損告訴人名譽而散布於眾之不法意圖。
（四）本院調查及審理時，告訴人甲○○仍自承還積欠被告乙○○七百七十萬元（見
      九十一年十二月九日、十七日本院訊問及審判筆錄），因告訴人仍積欠被告乙
      ○○七百七十萬元，使被告乙○○難免有被騙之感覺，雖告訴人甲○○有提出
      各種償債計劃，惟終究未能實現，仍積欠被告七百七十萬元鉅款，迄今仍未償
      還，致無法消除被騙之疑慮，則被告乙○○到告訴人甲○○開設之公司抗議，
      尚難指被告乙○○係誹謗。
    綜上所述，因告訴人甲○○積欠被告乙○○七百七十萬元之借款本息未還，復為
    告訴人前揭銀行貸款之連帶保證人而受其連累，因而背負龐大債務，導致其所有
    財產被銀行查封拍賣，生計陷於困境，迫不得已身穿寫有「甲○○大騙子、欺負
    弱小女子」白布條至告訴人公司前靜坐抗議，顯係出於追討借款之動機，主觀上
    並無誹謗告訴人名譽之犯意，客觀上亦係記者報導而非被告乙○○散布。按刑法
    第三百十條第二項誹謗罪之成立，以行為人主觀上具有毀損他人名譽之不法意圖
    為必要，且所指摘傳述者為事實，若係主觀之評論及意見之表達，則非在規範之
    列。而行為人行為是否具有主觀不法意圖，須依行為當時之具體情況客觀判斷之
    ，且刑法第三百十一條於一般違法阻卻事由外，立法者另明列特別違法阻卻事由
    ，只要行為人之行為客觀上符合該條所定之要件，其行為即屬不罰，藉以解決刑
    法實務上就主觀不法意圖判斷上之困難，及保障言論自由精神，故任何客觀上造
    成毀損他人名譽結果之行為，除有上開法條所定之特別違法阻卻事由應予免責外
    ，縱無符合特別違法阻卻事由之情形，仍須基於該條保護言論自由之立法精神，
    確定行為人主觀上具有毀損名譽之惡意，資為判斷之依據，倘無積極之證據足資
    證明行為人有毀損名譽之惡意，即應推定行為人無惡意毀損他人名譽之犯意。因
    告訴人甲○○積欠被告乙○○七百七十萬元之借款，該債款金額確屬龐大，致使
    被告乙○○有被騙感覺，才有此抗議之動作，從而，被告乙○○辯稱是為催討債
    款無誹謗之意圖，應堪採信，此外復查無其他積極證據足認被告乙○○有誹謗或
    妨害名譽之犯行，其犯罪尚屬不能証明。
四、原審以不能証明被告乙○○犯罪，依法諭知無罪，核無不合，檢察官据告訴人甲
    ○○聲請上訴指摘原判決不當，為無理由，應予駁回。
據上論斷，應依刑事訴訟法第三百六十八條，判決如主文。
本案經檢察官張金塗到庭執行職務。
中      華      民      國    九十一    年     十二     月    三十一    日
                              臺灣高等法院高雄分院刑事第八庭
                                  審判長法官  郭雅美
                                        法官  裕斗
                                        法官  張盛喜
右正本證明與原本無異。
不得上訴。
                                  法院書記官  魏文常
中      華      民       國     九十二    年      一      月      二    日
